【裁判字號】    97,訴,2134
【裁判日期】    980930
【裁判案由】    確認債權不存在等
【裁判全文】
臺灣桃園地方法院民事判決              97年度訴字第2134號
原      告  丙○○
訴訟代理人  何豐行律師
被      告  台灣新光商業銀行股份有限公司
法定代理人  甲○○
訴訟代理人  乙○○
上列當事人間確認債權不存在事件，經本院於民國98年9 月22日
言詞辯論終結，判決如下：
    主  文
確認被告對原告所有廠牌ＶＯＬＫＳＷＡＧＥＮ、規格形式ＬＵ
ＰＯ、引擎號碼ＷＶＷＺＺＺ６ＸＺ１Ｗ０２５５８７、車牌號
碼３Ｈ－６１４１號、年份２０００年之自小客車，於民國九十
四年八月三日向交通部公路總局新竹區監理所桃園監理站設定之
動產抵押權所擔保之債權在超過新台幣貳拾貳萬仟柒佰拾壹
元，及依同日簽訂之動產抵押契約書第一條所定之利息、遲延利
息、違約金，及其他費用範圍之部分不存在。
確認被告對原告所有廠牌ＪＡＧＵＡＲ、規格形式ＳＯＶＥＲＥ
ＩＧＮ、引擎號碼ＳＡＪＪＨＡＬＧ４ＢＪ７９９７２５、車牌
號碼Ｍ３－６５６６號、年份１９９７年之自小客車，於民國九
十四年七月二十六日向交通部公路總局新竹區監理所桃園監理站
設定之動產抵押權所擔保之債權在超過新台幣拾柒萬貳仟捌佰
柒拾陸元，及依同日簽訂之動產抵押契約書第一條所定之利息、
遲延利息、違約金，及其他費用範圍之部分不存在。
原告其餘之訴駁回。
訴訟費用由被告負擔四分之一，餘由原告負擔。
    事實及理由
壹、程序方面：
    按，民事訴訟法第247 條所謂即受確認判決之法律上利益，
    係指因法律關係之存否不明確，致原告在私法上地位有受侵
    害之危險，而此項危險得以對於被告之確認判決除去之者而
    言，故確認法律關係成立或不成立之訴，苟具備前開要件，
    即得謂有即受確認判決之法律上利益（最高法院42年台上字
    第1031號判例參照）。本件原告主張被告對原告所有廠牌：
    ＶＯＬＫＳＷＡＧＥＮ、車牌號碼：３Ｈ－６１４１號自小
    客車（下稱Ａ車）及廠牌：ＪＡＧＵＡＲ、車牌號碼：Ｍ３
    －６５６６號之自小客車（下稱Ｂ車）所設定之動產抵押權
    所分別擔保之新台幣（下同）30萬元、50萬元之借款債權不
    存在等語，為被告所否認，則被告主張原告應清償上開借款
    債權未受清償部分，致原告之財產可能遭追償、系爭2 輛汽
    車可能遭強制執行，原告之私法上之地位有受侵害之危險，
    又此項危險得以對於被告之確認判決除去之，故應認原告所
    提本件確認之訴，有即受確認判決之法律上利益，合先敘明
    。
貳、實體方面：
一、原告起訴主張：
  (一)原告所有之Ａ車與Ｂ車，無端遭被告於民國94年7 、8 月間
    ，以原告有向其分別貸款30萬元及50萬元為由，向交通部公
    路總局新竹區監理所桃園監理站（下稱桃園監理站）設定動
    產抵押權。然原告根本沒有向被告借貸上開2 筆分別為30萬
    元及50萬元之貸款，被告也從未交付上開2 筆30萬元及50萬
    元之款項予原告，原告更未與被告就系爭2 輛汽車簽立動產
    抵押設定契約。且經被告所提示之「誠泰銀行（被告之前身
    為誠泰商業銀行股份有限公司，於94年12月31日與台灣新光
    商業銀行合併，並更名為台灣新光商業銀行股份有限公司）
    借款申請書」之申請人欄位、「動產擔保交易動產抵押設定
    登記申請書」、「動產抵押契約書」、「汽車借款申請書」
    上之「丙○○」字樣之簽名均非原告所親簽，亦非由原告所
    有之印章所蓋印；原告亦未指示被告匯款，且被告所提出之
    匯款申請書，亦均係匯款至訴外人徐嘉鴻於彰化銀行桃園分
    行之帳戶內，而非匯款至原告本人之帳戶內，顯見被告從未
    交付借款予原告。
  (二)另就系爭兩筆30萬元、50萬元之借款債權，被告竟主張原告
    分別於94年8 月3 日、94年7 月26日簽發票面金額分別為30
    萬元、50萬元之本票各1 紙交與被告，用以擔保系爭30萬元
    及50萬元之借款。被告且分別持上開2 紙本票向台灣板橋地
    方法院聲請裁定強制執行（該院95年度票字第13188 號、95
    年度票字第13189 號裁定）。原告乃向台灣板橋地方法院對
    被告起訴請求確認上開2 紙票面金額分別為30萬元及50萬元
    之本票債權不存在之訴，嗣經法務部調查局鑑定上開2 紙本
    票上「丙○○」字樣確非原告之字跡，而經該院以95年度板
    簡字第6380號判決及96年度簡上字第161 號判決認定上開2
    紙本票確非原告所簽發，從而被告所持有之上開2 紙本票之
    票據債權不存在，業已判決確定。
  (三)基於抵押權之從屬性，被告就系爭2 輛汽車所設定之動產抵
    押權既因其所擔保之債權不存在而不生效力，且原告亦堅決
    否認曾與被告訂立任何動產抵押權設定契約，故原告所有之
    系爭2 輛汽車無端遭被告設定動產抵押權，原告爰依民法第
    767 條中段之所有權妨害除去請求權規定，訴請被告塗銷系
    爭2 輛汽車上所設定之動產抵押權登記。爰提起本訴，並聲
    明：(1)確認被告對原告所有廠牌ＶＯＬＫＳＷＡＧＥＮ、規
    格形式ＬＵＰＯ、引擎號碼ＷＶＷＺＺＺ６ＸＺ１Ｗ０２５
    ５８７、車牌號碼３Ｈ－６１４１號、年份２０００年之自
    小客車，於94年8 月3 日向桃園監理站設定之動產抵押權所
    擔保之30萬元借款債權不存在。(2)確認被告對原告所有廠牌
    ＪＡＧＵＡＲ、規格形式ＳＯＶＥＲＥＩＧＮ、引擎號碼Ｓ
    ＡＪＪＨＡＬＧ４ＢＪ７９９７２５、車牌號碼Ｍ３－６５
    ６６號、年份１９９７年之自小客車，於94年7 月26日向桃
    園監理站設定之動產抵押權所擔保之50萬元債權不存在。
    (3)被告應將上開2 筆動產抵押權之設定登記塗銷。
二、被告則以：
  (一)原告於94年7 、8 月間因購車所需，分別於同年7 月25日及
    8 月2 日與被告簽訂借款契約書，向被告借貸各50萬元、30
    萬元，各於翌日即7 月26日、8 月3 日辦理動產抵押權設定
    ，被告並於設定動產抵押權之當日依原告之指示將款項匯入
    訴外人徐嘉鴻於彰化銀行桃園分行開立之帳號000000000000
    00號帳戶內。
  (二)經查，汽（機）車之買賣，須向監理機關辦理過戶手續，如
    本人無法親自辦理，則將相關證件及印章交付他人委託辦理
    ，因此於汽（機）車之過戶申請登記書所蓋印文之印章自為
    委託人交付，應無疑義。本件原告所有之Ａ車及Ｂ車，既為
    其所購買，如其無法親自辦理過戶手續，當會交付相關證件
    及印章委託他人辦理。再者，倘原告係以現金購車而非以借
    款購車，則汽（機）車之過戶申請登記書上應無動產抵押登
    記之記載，然而系爭2 輛汽車之過戶登記申請書上各有「動
    產抵押中自94年8 月3 日至104 年8 月3 日」、「動產抵押
    中自94年7 月26日至104 年7 月26日」之記載，適足證原告
    所購之車輛非以現金購買，而其過戶申請登記書上所蓋印文
    與借款契約書、動產抵押擔保設定等相關文件之印文亦相符
    ，顯見均為原告所交付印章委託他人辦理，且原告對借款之
    事知之甚詳。
  (三)又原告曾於93年7 月30日、94年6 月28日購買其他車輛時，
    向被告辦理借款並設立動產抵押權，足認原告對買賣汽車業
    務知之甚稔。且原告於93年7 月30日第一次購車時辦理購車
    貸款時，為清償之便，遂於被告公司士林分行開立帳號第
    0000000000000 之活期儲蓄存款帳戶（下稱系爭帳戶），作
    為按月償還借款之用。而本件系爭2 筆借款之還款方式亦係
    以此帳號作為自動扣款帳號，由原告按月將應償還之金額存
    入前揭帳戶，被告即按月扣款。且由系爭帳戶之對帳單之內
    容可知，系爭帳戶乃專為原告償還汽車借款而開立，未做其
    他用途。若謂原告未辦理購車貸款，且不知借款情事，原告
    何需轉帳匯款至該帳戶，足見原告與被告間之借款債權確實
    存在，不容原告恣意否認。
  (四)台灣板橋地方法院95年度板簡字第6380號判決及96年度簡上
    字第161 號判決雖判認被告對原告之票據債權不存在，惟由
    上開96年度簡上字第161 號判決之理由欄所記載：「本件訴
    訟標的乃在於上訴人對於被上訴人就系爭2 紙本票票據債權
    是否存在，而不在於上訴人所抗辯之被上訴人與上訴人之間
    是否有金錢之借貸關係存在，甚為顯然，故本件僅就兩造間
    就上訴人所執如附表所示之2 紙票面記載發票人為被上訴人
    之本票債權是否存在一節，予以審判」，可知該院並未就兩
    造間借款債權是否存在予以實質審理，原告自不得持上開判
    決遽認本件借款債權不存在。並聲明：原告之訴駁回。
三、兩造不爭執事項：
    本件系爭Ａ車、Ｂ車，各於94年7 月26日、8 月3 日向桃園
    監理站辦理動產擔保交易動產抵押權設定登記，而有動產擔
    保交易動產抵押設定登記申請書、汽車車籍查詢資料、動產
    抵押契約書、汽（機）車過戶申請登記書各2 紙在卷可稽，
    被告並於上開設定動產抵押權之當日各將30萬元、50萬元款
    項匯入訴外人徐嘉鴻於彰化銀行桃園分行開立之帳號
    00000000000000號帳戶內，並有匯款申請書2 紙附卷足憑，
    以上均據兩造所不爭執，堪信為真實。
四、本件依前開兩造各自之主張陳述，足認本件之爭點厥為：(一)
    本件原告購置系爭2 部車輛，究係以何方式給付價金？原告
    親付現金予前手，或以向被告貸款方式給付價金後，分期償
    還被告？(二)本件原告有無親自或授權第三人為其辦理汽車過
    戶及動產擔保交易抵押權設定？(三)本件原告有無償還被告系
    爭貸款？系爭動產抵押權所擔保之債權是否存在？若存在，
    所餘債權如何？經查：
  (一)本件原告分就系爭Ａ車、Ｂ車向前手訴外人黎明治、黃憲政
    辦理過戶時，確實有辦理動產擔保交易動產抵押權設定，為
    兩造所不爭執，前已敘明。按若系爭車輛均辦理動產擔保交
    易，而邀同被告公司（即其前身誠泰商業銀行股份有限公司
    ）為債權人辦理動產擔保，以一般動產擔保交易之融資設計
    ，原告給付前手之價款，自應由被告公司先行墊付，後再由
    原告分期償還被告公司。然本件原告卻主張系爭2 輛汽車均
    為其以現金購置，分向名為「桃園大專汽車」之中古車行及
    「林志明」之人所購買，然原告所稱其前手之名稱與汽（機
    ）車過戶登記書上所載之「黎明治」、「黃憲政」已有不同
    ，其真實性已堪質疑；且原告對於其現金購車一事，經本院
    於98年9 月8 日言詞辯論時命其提出相關證據佐證，至本件
    言詞辯論終結時亦未能提出，則由系爭Ａ車、Ｂ車確有辦理
    動產擔保交易之事實，原告自稱現金購車一節，即難採信。
  (二)原告雖自始至終均主張其從未就系爭2 輛汽車向被告公司申
    辦汽車貸款、未曾簽立「動產擔保交易抵押設定登記申請書
    」、「動產抵押契約書」、「汽車借款申請書」，甚且否認
    汽（機）車過戶申請書（被證五）上之簽名為其所簽，亦不
    知悉其上有「動產擔保抵押」及其起迄時間等記載，然原告
    則不否認系爭2 部車輛為其所購置，亦有辦理過戶之事實。
    而「汽（機）車過戶申請書」顯為辦理汽車過戶必備文件，
    原告既未親簽，必定委託第三人辦理，然其究委託何人辦理
    ？原告竟以「仍待查明，對於買車經過因時間久遠無可考」
    一語交代（見98年9 月8 日言詞辯論筆錄，本院卷第199 頁
    背面），且至本件言詞辯論終結前亦未就此再提出說明。按
    辦理過戶之事，乃汽車買賣交易中至關重要之手續，原告若
    未親辦且不知悉上開「汽（機）車過戶申請書」上所登載之
    動產擔保抵押事項，則其所委託之第三人亦應知悉。然原告
    竟拒不說明其所委託之第三人為何人，顯欲阻此部分事實之
    彰顯，而刻意隱瞞而已。
  (三)原告雖一再主張其並未填載系爭2 紙借款契約書（見被證二
    ），似暗指有第三人冒其名與被告簽立之意。然查：若原告
    確未填載系爭2 紙借款契約書，則填載上開借款契約書之人
    ，必定需知悉原告之姓名、身分證字號、住址等基本資料、
    指定匯入款項之原告前夫徐嘉鴻之彰化銀行桃園分行之帳號
    ，以及依照該借款契約書第7 條所授權被告公司可逕行提領
    轉帳繳付貸款之原告名下系爭帳戶資料（被告士林分行0000
    000000000 帳號之活期儲蓄存款帳戶）。查此等資料並非第
    三人可得任意查明，且原告亦未主張其基本資料及上開帳戶
    號碼有何外洩之情形，由此可知，若非原告告知該第三人上
    開資料並授權以系爭帳戶作為汽車借款之扣款帳戶，第三人
    知悉系爭帳戶實難有合理解釋，更足徵顯該第三人應當屬原
    告所親自授權辦理借款。況由被告提出之台北市監理處之非
    車輛所有人親自辦理汽車過戶及動產擔保設定登記所應備之
    證件規定（被證十二，應可適用全國各地監理機關辦理手續
    ）可知：非車輛所有人本人辦理時，除需持有新舊車主之身
    分證正本外，尚需新舊車主雙方有效之第二身分證明文件，
    如：駕駛執照、全民健康保險卡，或護照，以及行車執照正
    本，亦即需要本人之雙證件正本，始得辦理。本件原告又從
    未主張其上開身分證明文件遺失，則何以第三人可持有上開
    雙證件而據以原告之名向被告辦理汽車借款，並辦理動產抵
    押權設定登記？此亦徵原告所稱從未向被告辦理汽車貸款、
    動產抵押權設定登記，亦未授權他人為之一節，毫無可採。
  (四)又系爭汽車借款確以原告名下之系爭帳戶還款，業據兩造各
    自提出系爭帳戶之往來明細可證，原告自承系爭帳戶確為其
    93年7 月30日所新開設，乃為初次購車，向被告辦理貸款，
    並專為償還汽車借款所開立（見本院98年6 月23日言詞辯論
    筆錄，本院卷第129 頁背面）。且原告自承其初次購車之貸
    款業於94年5 月間即已還清，故可知此後之帳戶提存應與其
    初次貸款購車無關；而由該往來明細可知：94年9 月5 日至
    95 年6月22日間，系爭帳戶呈現每有一筆金額存入後，翌日
    即有約當一致之金額支出（即轉帳扣款，項目名稱為「放款
    本息」），而無例外；顯見系爭帳戶於本件汽車貸款，亦專
    作為自動扣繳本息之還款帳戶，而無其他目的之使用；且原
    告自承郵局帳簿、提款卡及印鑑平時由自己保管，並未借他
    人使用，僅有偶爾請其姐以提款卡做轉帳動作，轉完之後又
    會交回其自行保管，顯見系爭帳戶之提、存均依照原告意志
    所為。而查系爭帳戶往來明細中：至少有兩筆存入紀錄為原
    告自行匯入，一為94年11月15日由原告郵局匯入27,000元，
    為原告自承屬實，且有台灣郵政股份有限公司板橋郵局提供
    跨行繳款轉出帳號查詢記錄、局號帳號查詢客戶基本資料可
    稽（見本院依職權調閱台灣板橋地方法院96年度簡上字第
    161 號事件卷第69、70頁），另一筆則為95年4 月10日由原
    告他行帳戶匯入26,000元，而上開二筆轉入款項，均於翌日
    為約當金額一致之「放款本息」項目扣除，原告對此均不爭
    執。然詢及原告匯款入系爭帳戶之原因，原告初稱「不記得
    」（98年6 月23日言詞辯論筆錄，本院卷129 頁背面），又
    稱對於該匯入金額是否用以清償本件系爭購車貸款「不確定
    」或稱「不表示要清償此兩筆借款」、「轉帳目的不知道，
    時間已太久」、「根本不知道自己轉帳到自己帳戶」等語，
    原告此等說明，或語焉不詳，或自相矛盾，已非可信。本院
    再詢原告：若非未清償系爭汽車借款，則原因為何？又稱「
    記不得了」。由原告2 次匯款入系爭帳戶後，於翌日均遭系
    爭汽車貸款之自動扣款繳付之事實可認：若謂原告轉帳入系
    爭帳戶另有原因，何以於遭被告自動扣款後，從未向被告反
    應疑問，或表示扣款錯誤？反至今日始主張並非用以扣繳系
    爭汽車借款之債務，亦與常情相違。綜此，應可認定：原告
    本人就匯入系爭帳戶之金額，均用以清償對被告之汽車借款
    一事理當知情，即便如原告所稱，其並未親自填寫借款契約
    或辦理動產擔保抵押設定，然其業以事後之繳款動作，追認
    對被告所負之借款債務。
  (五)綜上各節，原告既不否認系爭2 輛汽車業已過戶至其名下，
    然其就現金向前手購置之主張顯乏證據予以佐證；而系爭2
    輛汽車確有向被告辦理貸款，並辦妥動產擔保交易抵押權之
    登記。而簽訂系爭借款契約、辦理汽車過戶及動產擔保交易
    設定抵押權等程序，均需知悉原告基本資料，並持有原告本
    人多項證件以憑辦理；縱如原告所述，上開程序並非本人親
    辦，則辦理之第三人顯已得原告授權為之。再者，原告事後
    亦有親自匯款入系爭帳戶以清償對被告貸款之部分債務，顯
    見業以承認對被告所負有之貸款債務。從而，本件原告對被
    告確實負有購置系爭2 輛汽車之貸款債務，而為動產抵押權
    所擔保，其起訴請求確認其對被告並無任何債權存在，並無
    理由。另查，本件原告於94年7 月26日就Ｂ車辦理之動產抵
    押貸款，以及於94年8 月3 日就Ａ車所辦理之動產抵押貸款
    ，均已清償10期，分別尚餘本金372,876 元、223,731 元，
    業有被告提出之貸放明細歸戶查詢、還款明細表暨動用繳款
    記錄查詢資料各一份在卷可稽，且依照兩造訂立之動產抵押
    契約書第1 條可知，系爭動產抵押權所擔保之債務，除本金
    外，尚包括其利息、遲延利息、違約金、被告墊付抵押物之
    保險費、實行抵押權之費用，及債務不履行而發生之損害賠
    償等費用，此等未清償之本金、利息、違約金及費用，核均
    屬系爭動產抵押權所擔保之債權，堪以認定。
五、從而，原告提起本件確認之訴，請求：(一)確認被告對原告所
    有Ａ車，於94年8 月3 日向桃園監理站設定之動產抵押權所
    擔保之債權在超過223,731 元，及依同日簽訂之動產抵押契
    約書第1 條所定之利息、遲延利息、違約金，及其他費用之
    範圍之部分不存在。(二)確認被告對原告所有Ｂ車，於94年7
    月26日向桃園監理站設定之動產抵押權所擔保之債權在超過
    372,876 元，及依同日簽訂之動產抵押契約書第１條所定之
    利息、遲延利息、違約金，及其他費用範圍之部分不存在等
    節，為有理由，應予准許，逾上述範圍之請求，則無理由，
    應予駁回。
六、本件事證已臻明確，兩造其餘之主張、陳述及所提之證據資
    料，核與判決結果無何影響，爰不一一論述，附此敘明。
七、據上論結，本件原告之訴為一部有理由，一部無理由，依民
    事訴訟法第79條，判決如主文。
中    華    民    國    98    年   9    月    30      日
                  民事第二庭    法  官  楊晴翔
以上正本係按原本作成。
如對本判決上訴，須於判決送達後20日內向本院提出上訴狀。
中    華    民    國    98    年    9     月    30    日
                                書記官  黃盈菁

司法院資訊處製作；財團法人民間司法改革基金會備份。
